【裁判字號】    97,上訴,1129
【裁判日期】    970915
【裁判案由】    妨害自由
【裁判全文】
臺灣高等法院高雄分院刑事判決        97年度上訴字第1129號
上  訴  人  臺灣高雄地方法院檢察署檢察官
被      告  甲○○
被      告  丙○○
上列上訴人因被告妨害自由案件，不服臺灣高雄地方法院97年度
簡上字第284 號中華民國97年5 月27日第一審判決（聲請簡易判
決處刑案號：臺灣高雄地方法院檢察署96年度偵字第16909 號）
，提起上訴，本院判決如下：
    主  文
上訴駁回。
    理  由
壹、證據能力部分：
一、被告以外之人於偵查中向檢察官所為陳述，除顯有不可信之
    情況者外，得為證據；刑事訴訟法第159 條之1 第2 項定有
    明文。查乙○○、張葉格、林高生、柯展旭、黃榮源、蕭振
    平，於檢察官偵查中所為之證述，並無證據顯示檢察官在偵
    查時有不法取供之情形，亦查無證據顯示其等之證述有顯不
    可信之情況，其等於偵查中之證言，均具有證據能力。
二、高雄市政府警察局左營分局受理各類案件紀錄表，係屬公務
    員於職務上所製作之紀錄文書，且查無顯不可信之情況，依
    刑事訴訟法第159 條之4 第1 款之規定，有證據能力。
三、被告以外之人於審判外之陳述，雖不符刑事訴訟法第159 條
    之1 至之4 等4 條之規定，而經當事人於審判程序同意作為
    證據，法院審酌該言詞陳述或書面陳述作成時之情況，認為
    適當者，亦得為證據；刑事訴訟法第159 條之5 第1 項定有
    明文。立法意旨在於傳聞證據未經當事人之反對詰問予以核
    實，原則上先予排除。惟若當事人已放棄反對詰問權，於審
    判程序中表明同意該等傳聞證據可作為證據，基於尊重當事
    人對傳聞證據之處分權，及證據資料愈豐富愈有助於真實發
    見之理念，且強化言詞辯論主義使訴訟程序得以順暢進行，
    各該傳聞證據均具有證據能力。黃榮源、蕭振平繪製之案發
    現場位置圖及乙○○於警詢時之證述，雖不符刑事訴訟法第
    159 條之1 至之4 等傳聞例外之情形，惟經檢察官、被告甲○○、丙○○於本院審理時表示同意作為證據使用，且經審
    酌該現場圖乃警員依當時所見實際情況所作成，具相當之客
    觀性及中立性，而乙○○於警詢之證述，亦無何非法取供等
    情形，均認以之作為本案之證據亦屬適當，具有證據能力。
貳、實體部分：
一、公訴意旨略以：被告甲○○因與乙○○有債務糾紛，於民國
    96年6 月6 日19時20分許，駕駛車牌號碼ZM-1706 號自小客
    車，行經高雄市左營區○○○路與重信路口，發現乙○○所
    駕（並搭載張葉格）車牌號碼ZT-7606 號自小客車停放路邊
    ，遂聯繫被告丙○○，由被告丙○○駕駛車牌號碼3086-NY
    號自小客車，尾隨乙○○所駕之自小客車。兩人共同基於妨
    害自由之犯意，在高雄市○○區○○路與華夏路口，由被告
    丙○○駕車在前、被告甲○○駕車在後之方式，截堵乙○○
    所駕汽車，迫其停車後，被告丙○○先下車開啟乙○○所駕
    汽車之車門，並一手壓制乙○○之肩膀、一手壓住方向盤，
    後由被告甲○○趨前要求乙○○下車，再開啟乙○○所駕汽
    車之車門，將乙○○壓制在駕駛座之非法方法，剝奪乙○○
    之行動自由，嗣經乙○○報案，由警到場處理，始知上情。
    因認被告甲○○、丙○○共同涉刑法第302 條妨害自由罪嫌
    ；並以乙○○、張葉格、林高生、柯展旭、黃榮源、蕭振平
    之證述，高雄市政府警察局左營分局受理各類案件紀錄表、
    現場照片，為其主要論據。
二、按犯罪事實應依證據認定之，無證據不得認定犯罪事實；不
    能證明被告犯罪者，應諭知無罪之判決；刑事訴訟法第154
    條第2 項、第301 條第1 項定有明文。而犯罪事實之認定，
    應憑真實之證據，倘證據是否真實尚欠明確，自難以擬制推
    測之方法，為其判斷之基礎；認定犯罪事實所憑之證據雖不
    以直接證據為限，間接證據亦包括在內，然而無論直接證據
    或間接證據，其為訴訟上之證明，須於通常一般之人均不致
    有所懷疑，而得確信其為真實之程度者，始得據為有罪之認
    定，倘其證明尚未達到此一程，而有合理之懷疑存在而無從
    使事實審法院得有罪之確信時，即應由法院為諭知被告無罪
    之判決（最高法院53年台上字第656 號、76年台上字第4986
    號判例參照）。又告訴人之告訴，係以使被告受刑事訴追為
    目的，是其陳述是否與事實相符，仍應調查其他證據以資審
    認，被害人之陳述如無瑕疵，且就其他方面調查又與事實相
    符，固足採為科刑之基礎，倘其陳述尚有瑕疵，即不得遽採
    為論罪科刑之根據。且被害人與一般證人不同，其與被告處
    於相反之立場，其陳述之目的，在使被告受刑事訴追處罰，
    內容未必完全真實，證明力自較一般證人之陳述薄弱。故被
    害人縱立於證人地位而為指證及陳述，且其指證、陳述無瑕
    疵可指，仍不得作為有罪判決之唯一證據，應調查其他證據
    以察其是否與事實相符，亦即仍須有補強證據以擔保其指證
    、陳述之真實性，始得採為斷罪之依據（最高法院52年度台
    上字第1300號、61年度台上字第3099號判例、94年度台上字
    第3326號判決參照）。
三、訊據被告甲○○、丙○○固坦承96年6 月6 日19時20分許，
    在高雄市○○區○○路與華夏路，有停車與乙○○見面，並
    商談債務，惟否認有妨害自由之犯行，被告甲○○辯稱：因
    她欠我約200 萬元，我在路上無意中看到她的車，便尾隨在
    後，但未攔截，她是因車胎破掉纔停車。我開車門，是要跟
    她談話，沒有拉她，是蹲在車旁跟她說話，沒有壓制她的肩
    膀，如果要限制她的自由，她怎可能打電話報警；被告丙○○辯稱：甲○○打電話給我，說他遇到債務人，要我過去瞭
    解，我沒有攔乙○○的車。我過去後，看到甲○○蹲在車門
    口與她說話，我車子停在她車右前方後，就走過去聽他們說
    話，她叫甲○○走開，說再不走就要報警，甲○○就叫她報
    警，後來警察過來。我沒有壓住她的肩膀，或控制她的方向
    盤等語。經查：
  (一)警員到場處理時，當時乙○○所駕汽車之右前輪車胎，確有
    爆胎情形，但其原因不清楚，業據警員柯展旭、黃榮源證述
    明確（偵查卷第44頁；原審卷第53頁），且警員蕭振平亦稱
    ：「確有看見乙○○汽車之前輪沒氣，她當場雖有說是由甲○○、丙○○戳破，但我們沒有看到」（原審卷50頁）。而
    乙○○經原審質問停車是否與輪胎破有關，僅稱：「輪胎破
    掉是報案之後纔知道」（原審卷第47頁），對於自己駕駛當
    時所面臨汽車輪胎有無破裂，此種顯然影響於駕駛行為及安
    全之情況，竟然不敢正面回答，是否故意隱瞞其情，甚至遇
    警到場時復誇大其說，已有可疑。參酌乙○○於警詢及偵查
    中，均未指稱被告甲○○、丙○○於停車後有將其汽車前輪
    戳破，故乙○○於停車以前，所駕汽車右前車輪之輪胎業已
    破掉，並造成行駛困難，則其停車之實際原因，即無法排除
    係與此有關，不能僅憑乙○○之指述，即認定係因被告甲○○、丙○○駕車以前後截堵方式加以逼迫所致。
  (二)關於乙○○及被告甲○○、丙○○各自停車後，所駕汽車究
    竟如何停放，依警員蕭振平所稱：「甲○○、丙○○各開一
    部車；我們看到停放位置情形，是乙○○在中間，他們則一
    前一後；他們的車與乙○○的車距離不遠，前面與中間差不
    多5 公尺，後面與中間也差不多5 、6 公尺，中間都沒有障
    礙物；乙○○那部車沒有被夾住，要離開可以隨時離開；當
    時他們的車是靠路邊成一直線，就一般正常停車方式」，及
    其繪製之車輛停車位置圖觀之 (原審卷第49至51、62頁）。
    則被告甲○○、丙○○於行進間，如係前後包夾截堵方式，
    迫使乙○○停車，理應將自己所駕汽車逼近乙○○之車，並
    以特殊角度停放，以阻止乙○○駕車離去，惟被告甲○○、
    丙○○僅以正常方式停放，並與乙○○所駕汽車停靠路邊，
    警員蕭振平到場後，所見各部汽車既成一直線方式停放，依
    乙○○之車與被告甲○○、丙○○之車，彼此間各有5 公尺
    以上之距離觀之，顯然可以隨時駕車離開，尚難僅憑乙○○
    之指述及各車當時停放之關係位置，即推定尚未停車以前，
    被告甲○○、丙○○係以前後包夾方式，截堵乙○○所駕汽
    車並逼迫其停車。至於警員黃榮源雖稱：「乙○○的車比較
    靠路邊，她車子前面還有車子，甲○○、丙○○兩部車子是
    併排，乙○○的車子沒有辦法開出來；但我比蕭振平較晚到
    場」，並繪製車輛停車位置圖 (原審卷第53、63頁）。惟黃
    榮源抵達時間既在蕭振平之後，兩人所述停車位置復非相同
    ，自應以最先到達現場者即蕭振平之證言，作為判斷基準，
    應併敘明。
  (三)乙○○雖指稱丙○○、甲○○有以手按住汽車方向盤及將我
    壓制在駕駛座，且與乙○○同車之張葉格亦為相同之陳述 (
    偵查卷第13頁）。惟依乙○○所稱：「丙○○開我車門，叫
    我跟他講清楚我欠甲○○的錢，叫我要跟甲○○講清楚，我
    跟他說：『那是我跟甲○○他的事，跟你無關，你不要這樣
    ，不然我要報警』，丙○○就走開，換甲○○過來；甲○○
    說：『妳欠我錢，報警也是一樣』，我就報警」 (原審卷第
    45頁），則被告丙○○於乙○○表示債務與其無關，便即離
    開；被告甲○○於乙○○表示要報警後，亦任由其報警，其
    等主觀上有無限制乙○○行動自由之犯意，已有疑問。且依
    警員蕭振平所稱：「到達時，就看到他們在車門那邊；有在
    爭執，是在乙○○的車門那邊爭執，她有下車；當時沒有打
    架、有大小聲；到場時，他們沒說什麼，起初我們也不瞭解
    ，後來纔知道是金錢糾紛，甲○○說乙○○有向他借錢，他
    要找她，所以發生爭執」 (原審卷第49、50頁）；而警員黃
    榮源亦稱：「他們爭吵地點在路邊，就在車子附近；他們是
    有點糾紛，甲○○是說很不容易找到乙○○，所以在路上碰
    到後，一路跟到事發位置」 (原審卷第50頁）。足見警方到
    達現場時，乙○○已經下車，並在路旁與被告甲○○、丙○○爭吵債務。且本案確由乙○○報警處理，有高雄市政府警
    察局左營分局受理各類案件紀錄表可稽（偵查卷41頁），被
    告甲○○、丙○○倘有妨害乙○○行動自由之犯意，何以任
    由乙○○如何輕易報案，並待在原地等候警方到場處理？乙○○於警方尚未到達現場時，何以能自行下車與被告甲○○
    、丙○○當街爭吵？乙○○所指上情，是否故意誇大，實有
    疑問。
四、綜上各項，乙○○所駕汽車右前輪之輪胎既已破裂，無法正
    常行駛，並無積極證據足認被告甲○○、丙○○有駕車以前
    後包夾方式，截堵乙○○所駕汽車，逼迫其停車之行為。且
    乙○○與被告甲○○間確有債務糾紛，本案係由其報案，且
    於警方到達現場前，復已下車與被告甲○○、丙○○當街爭
    吵，公訴人所提證據，並不足以使本院形成被告甲○○、丙○○妨害自由之有罪確信。此外，復查無其他積極證據，足
    認被告甲○○、丙○○有對乙○○妨害自由，既不能證明犯
    罪，自應依法為無罪之諭知。原審以罪證不足，因而撤銷簡
    易處刑之判決，並改為被告甲○○、丙○○無罪之諭知，核
    無違誤；檢察官上訴意旨，認原審未為有罪判決為不當，為
    無理由，應予駁回。
據上論斷，應依刑事訴訟法第368 條，判決如主文。
本案經檢察官鄭銘謙到庭執行職務。
中    華    民    國    97    年    9     月    15    日
                  刑事第五庭    審判長法  官  曾永宗
                                      法  官  任森銓
                                      法  官  王伯文
以上正本證明與原本無異。
檢察官如不服本判決應於收受本判決後10日內向本院提出上訴書
狀，其未敘述上訴理由者，並得於提起上訴後10日內向本院補提
理由書狀（應附繕本）「切勿逕送上級法院」。
中    華    民    國    97    年    9     月    15    日
                                      書記官  黎  珍


司法院資訊處製作；財團法人民間司法改革基金會備份。
